臺灣高等法院臺南分院民事判決　94年度上易字第151號
上　訴　人　甲○○
訴訟代理人　林瑞成　律師
被 上 訴人　乙○○
訴訟代理人　許慶祝
上列當事人間請求分配表異議之訴事件，上訴人對於民國94年7
月5日臺灣雲林地方法院第一審判決（93年度訴字第578號）提起
上訴，本院於94年10月11日言詞辯論終結，判決如下：
    主  文
原判決廢棄。
被上訴人在第一審之訴駁回。
第一審及第二審訴訟費用由被上訴人負擔。
    事實及理由
一、被上訴人起訴主張：
    (一)緣訴外人許慶祝前於民國（下同）81年5月30日、82年9月
      14日及84年1月6日，以被上訴人為連帶保證人，向雲林縣
      麥寮鄉農會（下稱麥寮農會）借貸，並以雲林縣麥寮鄉○
      ○○段許厝寮小段366地號土地（下稱系爭366地號土地）
      分別設定新台幣（下同）2,800,000元、600,000元及600,
      000元之最高限額抵押權作為擔保。嗣許慶祝出售前開土
      地應有部分2分之1予訴外人許惠娟，約定麥寮鄉農會貸款
      尚未清償之本息由許惠娟負擔。嗣於87年6月16日，自前
      開土地分割之366之8地號土地（下稱系爭366之8地號土地
      ）並移轉所有權登記予許惠娟所有，其上之3筆最高限額
      抵押權登記亦隨同移轉，並未塗銷，且許惠娟因承擔前開
      麥寮農會貸款本息債務，而另向上訴人甲○○借款，並將
      系爭366之8地號土地設定第4順位之抵押權。惟許惠娟因
      未依約繳納麥寮農會貸款本息，麥寮農會遂依法聲請強制
      執行，除聲請拍賣前開許慶祝所有之系爭366地號土地及
      許惠娟所有之系爭366之8地號土地，另外又聲請拍賣被上
      訴人所有之雲林縣麥寮鄉○○○段許厝寮小段381地號及
      其上建物，並以原審92年度執字第6622號執行事件執行中
      ，嗣均予以拍定，拍定價格分別為2,542,000元、1,769,0
      00元及2,200,000元。
    (二)因許慶祝、許惠娟所有之系爭366、366之8地號2筆土地原
      為擔保許慶祝對麥寮農會借款之抵押品，麥寮農會之債權
      自應先就該2筆土地之價金取償，不足額部分始由被上訴
      人不動產之拍賣價金抵充，上訴人所設定之第4順位之抵
      押權債務，係為擔保許惠娟的債務，與被上訴人無關，且
      上訴人設定第4順位之抵押權時，亦應考量前3順位之抵押
      債務，而承擔其抵押債權無法受償之風險。然原審92年度
      執字第6622號執行案件製作分配表時，竟先就許慶祝所有
      之系爭366地號土地及被上訴人所有之381地號土地及其上
      建物之拍賣價金予以分配，麥寮農會債權不足部分再以許
      惠娟之土地拍賣價金抵充，以致上訴人即第4順位抵押權
      人甲○○之債權尚有餘款可受分配，此種分配方式顯然不
      當。
    (三)許慶祝雖曾出賣分割前系爭366地號土地之應有部分2分之
      1予許天來，價金約定為6,260,000元，然實際收取僅約3,
      000,000元，雙方並約定許慶祝向麥寮農會尚未清償之貸
      款本息由許天來負擔，許慶祝遂將系爭366地號土地分割
      出系爭366之8地號土地，並移轉所有權登記予許天來之女
      許惠娟。自87年6月間起迄89年6月21日，麥寮鄉農會之貸
      款本息均由許惠娟繳納，並於90年間以系爭366之8地號土
      地設定第4順位抵押權予上訴人，是上訴人辯稱，許惠娟
      與麥寮鄉農會間無債權債務關係，顯有誤會。
    (四)並聲明：駁回之上訴。
二、上訴人則以：
    (一)被上訴人既係連帶保證許慶祝與麥寮鄉農會之借款，自應
      與許慶祝負同一清償責任，且參以債權人對物上保證人及
      保證人均得擇一行使，並無先就擔保物取償之限制。
    (二)許惠娟原向許慶祝購買系爭366地號土地全部，並約定給
      付價金7,000,000元後，許慶祝應還清向麥寮農會借貸之
      所有債務，並偕同許惠娟將系爭366地號土地上之原設定
      抵押權予以塗銷。然因麥寮鄉農會聲稱：「許慶祝所設定
      之土地債務與他人債務另有互保關係，無法就單一部份塗
      銷。」而許慶祝無力歸還已受領之土地價金，故雙方約定
      先將系爭366地號土地分割2分之1即系爭366之8地號土地
      ，由許慶祝將該土地所有權移轉予許惠娟，待日後可塗銷
      抵押權登記時，再將系爭366地號土地所有權移轉予給許
      惠娟。是許惠娟與麥寮農會既無債權債務關係存在，而被
      上訴人對麥寮農會債權反而負有連帶保證債務，被上訴人
      之不動產拍賣價金自應優先於許惠娟所有之土地價金予以
      分配。
    (三)許惠娟雖代許慶祝繳納農會之借款本息，然此部分給付非
      系爭366之8地號土地之買賣價金，許惠娟並未承擔許慶祝
      對麥寮農會之借款債務等語資為抗辯。
三、按債權人或債務人對於分配表所載各債權人之債權或分配金
    額有不同意者，應於分配期日一日前，向執行法院提出書狀
    ，聲明異議；執行法院對於前條之異議認為正當，而到場之
    債務人及有利害關係之他債權人不為反對之陳述或同意者，
    應即更正分配表而為分配；依前條第一項更正之分配表，應
    送達於未到場之債務人及有利害關係之他債權人．．．債務
    人及債權人有為反對陳述者，應通知聲明異議人；異議未終
    結者，為異議之債權人或債務人，得向執行法院對為反對陳
    述之債權人或債務人提起分配表異議之訴，強制執行法第39
    條第1項、第40條第1項、第40條之1、第41條第1項分別定有
    明文。查本件被上訴人主張原審92年度執字第6622號案件於
    93年10月12日所製作之分配表中，關於拍定之3筆土地價金
    分配順序有誤，而於93年11月16日（分配期日為93年11月17
    日）對分配表聲明異議，原審執行處認為正當而更正分配表
    ，並送達其他未到場債權人，上訴人即次順位抵押權人知悉
    後提出反對之陳述，被上訴人經原審執行處通知後，於10
    日內對上訴人提起分配表異議之訴，於法尚無不合，先予敘
    明。
四、兩造不爭執之事實：
  (一)訴外人許慶祝前於84年1月23日，以被上訴人為連帶保證人
    ，向麥寮農會借貸3,300,000元，並以系爭366地號土地分別
    設定2,800,000元、600,000元及600,000元之最高限額抵押
    權作為擔保。嗣訴外人許慶祝將系爭366地號土地2分之1出
    賣予許天來，並將系爭366地號土地分割出系爭366之8地號
    土地，嗣再將該土地所有權移轉登記予許天來之女許惠娟。
  (二)訴外人許慶祝向麥寮農會借貸3,300,000元之利息，自87年6
    月間起至89年6月21日止之部分均由許天來代為繳納。
  (三)嗣前開借款債務自89年6月21日起未依約繳納本息，債權人
    麥寮農會遂取得拍賣抵押物即系爭366地號及366之8地號土
    地之民事裁定（原審90年度拍字第477號），並另對債務人
    許慶祝及連帶保證人即被上訴人取得確定支付命令之執行名
    義（嗣改發為原審92年5月26日雲院慶民執乙決字第91之113
    8號債權憑證）。再於92年7月3日持前開執行名義對訴外人
    許慶祝及許惠娟之前開2筆土地及原告所有之系爭381地號土
    地及其上建物聲請強制執行，經原審92年執字第6622號受理
    執行拍賣，而於93年5月11日、93年8月3日分別拍定。拍定
    人繳清拍定價款而取得所有權後，原審執行處即通知執行債
    權人麥寮農會及第4順位抵押權人即上訴人按執行費用、本
    金、利息及違約金逐項列明提出債權計算書以憑分配。經原
    審民事執行處統計各債權並製作分配表，先將訴外人許慶祝
    之系爭366地號土地及被上訴人所有之系爭房地之拍賣價金
    優先分配，不足部分再就訴外人許惠娟所有之系爭366之8地
    號土地價金分配之，並且來函通知擬定93年11月17日實施分
    配，被上訴人受通知後依法聲明異議。
五、得心證之理由：
　(一)本件兩造所爭執之處應在於：原審92年度執字第6622號所拍
  　定之訴外人許惠娟所有系爭366地號土地價金是否應優先於
    被上訴人所有之不動產拍賣價金而受分配？按抵押之不動產
    如經分割，或讓與其一部，或擔保一債權之數不動產而以其
    一讓與他人，其抵押權不因此而受影響，民法第868條定有
    明文。再按就同一債務人之保證與物之擔保並存時，其關係
    如何，按保證債務之所謂連帶，係指保證人與主債務人負同
    一債務，對於債權各負全部給付之責任而言，此就民法第27
    2條第1項規定連帶債務之文義參照觀之甚明。故連帶保證與
    普通保證不同，縱無民法第746條關於所揭之情形，亦不得
    主張同法第745條關於檢索抗辯之權利。（最高法院45台上
    字第1426號判例參照）本件被上訴人係訴外人許慶祝向麥寮
　  農會借款2,800,000元、600,000元、600,000元之連帶保證
    人，為被上訴人所不爭，依上開判例意旨被上訴人即應與許
    慶祝就上開債務負同一債務責任，對麥寮農會各負全部給付
    之責任。而被上訴人提起本件訴訟請求更正原審法院92年度
    執字第6622號強制執行事件之分配表如原判決所示，即係主
    張債權人麥寮農會應先就主債務人許慶祝之財產先強制執行
    後始能對其強制執行，核屬主張民法第745條規定之檢索抗
    辯權，自與上開判例意旨相違。
　(二)被上訴人財產係於同一案件受執行，被上訴人即應同時負全
  　部清償之責，並無所謂抵押物拍定價金優先保證人財產抵充
    抵押債權之情形：查債權人麥寮農會聲請對被上訴人所有系
    爭381地號土地及其上142建號建物強制執行，係依據原審法
    院確定支付命令之執行名義（嗣改發同法院92年5月26日雲
    院慶民執乙決字第91之1138號債權憑證），對主債務人及連
    帶保證人即被上訴人財產一併強制執行，債權人麥寮鄉農會
    係行使民法第273條第1項之權利，又按連帶債務未全部履行
    前，全體債務人仍負連帶責任，民法第273條第2項亦定有明
    文，因此執行法院仍應將系爭381地號土地及其上142建號建
    物拍賣價金為分配與債權人麥寮農會時，被上訴人不得主張
    抵押物拍定價金優先保證人財產抵充抵押債權，否則即違反
    民法第273條第2項規定。被上訴人雖稱「債權人拋棄為其債
    權擔保之物權者，保證人就債權人所拋棄權利之限度內免其
    責任。」民法第751條亦有明定云云，然麥寮農會並無拋棄
    供其債權擔保之抵押權，被上訴人主張於麥寮農會拋棄權利
    之限度內，其亦同免其責任云云自無可取。
六、綜上所述，被上訴人主張原審92年度執字第6622號拍賣系爭
    366之8地號土地所拍定之價金應優先於連帶保證人即被上訴
    人所有之系爭房地拍定價金抵充麥寮農會之抵押債權，洵屬
    無據。從而，被上訴人請求原審92年執字第6622號強制執行
    事件於93年10月12日所製作之分配表，應更正如原判決附件
    所示，即無理由，應予駁回。原審為上訴人敗訴之判決，自
    有未洽。上訴人上訴意旨指摘原判決不當，求予廢棄改判，
    為有理由。自應由本院予以廢棄改判如主文第二項所示。
七、本件待證事實已臻明瞭，兩造其餘攻擊防禦方法及舉證，對
    判決之結果已不生影響，爰不一一詳為審酌，併此敘明。
八、據上論結，本件上訴為有理由，依民事訴訟法第450條、第
    78條，判決如主文。
中　　華　　民　　國　　94　　年　　10　　月　　25　　日
                  民事第一庭    審判長法　官　王惠一
                                      法　官　林永茂
                                      法　官　蘇重信
上為正本係照原本作成。
如對本判決上訴，須於判決送達後20日內向本院提出上訴狀，未
表明上訴理由者，應於上訴後20日內，向本院提出理由書（須附
繕本）。
中　　華　　民　　國　　94　　年　　10　　月　　25　　日
                                      書記官  黃文生
                                                 K
